最高法院刑事判決　　　　　　　　　　111年度台上字第176號
上　訴　人　劉育愷


選任辯護人　黃逸哲律師
上列上訴人因加重詐欺等罪案件，不服臺灣高等法院中華民國11
0年5月11日第二審判決（110年度上訴字第524號，起訴案號：臺
灣新北地方檢察署109 年度偵字第3701號），提起上訴，本院判
決如下：
    主  文
上訴駁回。
    理  由
一、按刑事訴訟法第377 條規定，上訴於第三審法院，非以判決
    違背法令為理由，不得為之。是提起第三審上訴，應以原判
    決違背法令為理由，係屬法定要件。如果上訴理由書狀並未
    依據卷內訴訟資料，具體指摘原判決不適用何種法則或如何
    適用不當，或所指摘原判決違法情事，顯與法律規定得為第
    三審上訴理由之違法情形，不相適合時，均應認其上訴為違
    背法律上之程式，予以駁回。
二、本件原審審理結果，認為上訴人劉育愷之犯行已經明確，因
    而撤銷第一審判決附表編號1、4、8、9部分之判決，改判適
    用刑法第55條規定，論處上訴人犯3 人以上共同詐欺取財，
    共4罪罪刑（均想像競合犯洗錢防制法第14條第1項之洗錢罪
    ，其中3罪，各處有期徒刑1年，餘1罪處有期徒刑1年1 月，
    詳原判決附表編號1、4、8、9）；有關原判決附表編號2、3
    、5、6、7、10 部分，則維持第一審適用刑法第55條規定，
    論處上訴人犯3人以上共同詐欺取財，共6罪罪刑（均想像競
    合犯洗錢防制法第14條第1項之洗錢罪，其中4罪，各處有期
    徒刑1年2月，餘2罪各處有期徒刑1年1 月，詳第一審判決附
    表同編號；併同以上撤銷改判部分，定應執行刑為有期徒刑
    1年5月）之判決，駁回上訴人關於此部分在第二審之上訴。
    從形式上觀察，並無判決違法情形存在。
三、上訴意旨略以：
  ㈠上訴人所涉本案，迄僅上訴人1人成立犯罪，原審論以3人以
    上共同詐欺（下稱加重詐欺），有適用法律不當之違法。亦
    即負責提供帳戶進而提領款項之陳侑德等8 人已經檢察官為
    不起訴處分；而向被害人實行詐騙之人，及上訴人向陳侑德
    等人收取款項後交付之對象，則均未查明、被論罪。原審未
    變更檢察官起訴法條，改適用刑法第339條第1項論罪，顯有
    未當。
  ㈡上訴人有以下足以引起一般人之同情，而可以憫恕情形，原
    審未予審酌並適用刑法第59條，有應適用而未適用法則之違
    法；原判決之量刑亦有違比例原則。
  1.上訴人本案已賠付被害人之金額，已達犯罪所得數十倍。原
    判決有期徒刑1年以上之量刑，過重、失衡。
  2.上訴人有中風、多病之高齡祖父、車禍重傷之母親，以及領
    有身心障礙手冊之女友，均有待上訴人照護，上訴人且係因
    此而有本案犯罪。
  3.上訴人前因涉入「吳經理」求職詐欺案，經法院另案判處罪
    刑，並獲緩刑3 年確定。本案係該案犯行之一環，僅因管轄
    分拆之司法程序及實務運作，而由不同偵（調）查、審判機
    關處理；上訴人甚且因此被5 次訴追而須奔波於各不同法院
    ，惶惶不知所以。亦即上訴人並無另有與緩刑制度相違之行
    為，若因本案受有期徒刑1 年以上之宣告，前述緩刑將被撤
    銷。
  4.上訴人係誤入網路求職陷阱，又因經驗不豐而未及時發覺，
    終落入本案情境，客觀上亦屬被害人。且上訴人賠償被害人
    之金額不斷墊高，產生之痛苦及預期累計之刑度，早已逸脫
    刑事訴追在期罪刑相當之刑罰目的。
四、惟查：
  ㈠原判決認上訴人有前述犯行，係以上訴人之自白、提供帳戶
    並領取被害人匯入帳戶內款項之陳侑德等8 人之陳述、各告
    訴人及被害人之證述，以及相關書證等證據，為其論據（見
    原判決第3、4頁）。且陳侑德等8 人係不知情之人，已經原
    審認定明確（見原判決第2頁）。足見陳侑德等8人，與本案
    共犯人數之認定，並無關連。其次，依原判決事實欄之記載
    ，本案犯罪除上訴人外，另有「吳建志」（經理）、負責打
    電話向被害人施詐，以及向上訴人收取贓款者，已逾3 人。
    再對照卷附上訴人與「經理」之通訊軟體之對話紀錄，確可
    見「經理」係聯絡、指示上訴人收款並處理贓款之人（見10
    9年度偵字第3701號卷㈠第317頁以下）。原判決認上訴人之
    自白可信，並認其犯本案之加重詐欺罪，並非無據。上訴意
    旨㈠之指摘，並未依卷內證據資料，具體指摘原判決有如何
    之違法，自非合法之上訴第三審理由。
  ㈡刑法第59條之適用，必其犯罪之情狀，在客觀上足以引起一
    般同情，認為即予宣告法定最低度刑期尤嫌過重者，始有適
    用餘地；且適用與否，係屬事實審法院得依職權自由裁量之
    事項，未依該規定減輕其刑，除有違法或濫用情事，自不得
    執為提起第三審上訴之理由。查上訴人提起第二審上訴主張
    有刑法第59條之適用，原判決認無理由，已詳予說明，略以
    ：上訴人為牟取報酬，貿然參與詐欺犯罪組織，並擔任「收
    水」、「回水」之角色，為期數月，犯罪次數及經手之款項
    非少，與加重詐欺罪法定最低刑度有期徒刑1 年相比，難認
    有何情輕法重之處，並無宣告法定最低度刑期，猶嫌過重情
    事等語（見原判決第10、11頁）。核其論斷、說明，並無不
    合，自不能指為違法。其次，本件原判決之量刑，不論係前
    述維持第一審判決或撤銷改判部分，均已依刑法第57條所定
    一切情狀，詳為審酌（見原判決第8、9、11頁）。經核並未
    逾越法定刑，亦無濫用裁量權情事。上訴意旨依憑己意，任
    意指為違法，係就原判決裁量職權之合法行使，任意指摘，
    並非適法之第三審上訴理由。
五、依上說明，本件上訴人之上訴違背法律上之程式，應予駁回
    。
據上論結，應依刑事訴訟法第395條前段，判決如主文。
中    華    民    國   111    年    1     月    27    日
                  刑事第四庭審判長法  官  林  立  華  
                                  法  官  謝  靜  恒  
                                  法  官  王  敏  慧  
                                  法  官  李  麗  珠  
                                  法  官  林  瑞  斌  
本件正本證明與原本無異
                                  書記官
中    華    民    國   111    年    2     月    7     日